【裁判字號】    95,台上,2279
【裁判日期】    951013
【裁判案由】    返還共有物等
【裁判全文】
最高法院民事判決            九十五年度台上字第二二七九號
上  訴  人  巳 ○ ○
訴訟代理人  林 憲 同律師
            蔡 錦 得律師
被 上訴 人  甲 ○ ○
            丁 ○ ○
            戊 ○ ○
            丙 ○ ○（黃藍素蓮承受訴訟人）
            辛 ○ ○（黃藍素蓮承受訴訟人）
            己 ○ ○
            壬○○○
            癸 ○ ○
            子 ○ ○
            丑 ○ ○（即午○○之承受訴訟人）
            寅○○○○○○○○ ○○○（即午○○之承受訴訟人）
                      Paris France
            卯○○○○○ ○○○（即午○○之承受訴訟人）
                      Paris France
            辰○○○○○ ○○○（即午○○之承受訴訟人）
                      London N78 NS EngIand
            乙○○○
                      樓
上 列一 人
訴訟代理人  葉 秀 美律師
            周 珮 琦律師
上列當事人間請求返還共有物等事件，上訴人對於中華民國九十
五年一月二十五日台灣高等法院第二審判決（九十二年度重家上
字第一０號），提起上訴，本院判決如下：
    主  文
原判決廢棄，發回台灣高等法院。
    理  由
本件被上訴人主張：伊等之被繼承人藍蔭鼎與配偶藍吳玉霞育有
上訴人與被上訴人子○○、癸○○、乙○○○、壬○○○、庚○
○及午○○（於提起第二審上訴後死亡，經原法院裁定由丑○○
、寅○○○○○○○○ ○○○、卯○○○○○ ○○○、辰○○○○○ ○○○ 承受訴訟）、黃藍
素蓮（於起訴後死亡，由丙○○、辛○○聲明承受訴訟）、被上
訴人己○○、戊○○、丁○○、甲○○之被繼承人徐藍雅清（於
民國八十八年一月十九日死亡）等子女。藍蔭鼎於六十八年二月
四日死亡後，留有包括如原判決附表所示之畫作（下稱系爭畫作
）等遺產，應由藍吳玉霞及所有子女繼承。藍吳玉霞死亡（七十
六年十月九日）後，系爭畫作原應由全體子女共同繼承，詎遭上
訴人單獨占有。無論系爭畫作已否分割而為兩造分別共有或公同
共有，上訴人擅自占有系爭畫作，即為侵害其他共有人權利等情
，爰依分別共有或公同共有之法律關係，求為命上訴人將系爭畫
作返還予伊等及其他共有人全體之判決【子○○、癸○○、乙○
○○、壬○○○、庚○○、午○○、丙○○及辛○○之被繼承人
黃藍素蓮、己○○、戊○○、丁○○、甲○○（下稱子○○等人
）於第一審請求上訴人返還系爭畫作與子○○等人，經判決敗訴
，提起第二審上訴，擴張聲明請求返還系爭畫作與子○○等人及
共有人全體；又午○○另依不當得利法律關係請求上訴人給付新
台幣二百萬元本息部分，經第一審判決敗訴，午○○提起上訴後
撤回該部分上訴】。
上訴人則以：藍蔭鼎辭世前，伊已擁有系爭畫作所有權，而合法
占有，況系爭畫作始終在伊占有保管中，依民法第九百四十四條
之規定，應推定伊為合法占有人等語，資為抗辯。
原審廢棄第一審所為子○○等人敗訴判決，改判如被上訴人擴張
之聲明，無非以：子○○、癸○○曾親自至黃景安律師事務所向
黃景安律師表示委任午○○處理藍蔭鼎遺產事宜至終結時止，午
○○以自己及子○○、癸○○名義委任葉大殷律師為訴訟代理人
，起訴請求上訴人返還系爭畫作，經第一審判決敗訴後，午○○
再以自己及子○○、癸○○名義委任葉大殷律師為訴訟代理人提
起第二審上訴，葉大殷律師雖於午○○死亡後具狀表示終止委任
關係，惟子○○、癸○○之起訴及提起上訴仍然合法。又戶籍資
料所載「藍巧」之出生年月日或為十年十二月三十一日，或為十
年十一月三十一日，而被上訴人乙○○○戶籍謄本所載出生年月
日為十年十二月三十日，惟兩者均記載為藍蔭鼎、藍吳玉霞之長
女，則「藍巧」與被上訴人乙○○○應屬同一人。系爭畫作為藍
蔭鼎所畫，上訴人自藍蔭鼎死亡後即占有系爭畫作迄子○○等人
聲請就系爭畫作為假處分為止等情，為兩造所不爭執，堪信為真
實。系爭畫作係兩造之被繼承人藍蔭鼎生前之畫作，則藍蔭鼎生
前若未將系爭畫作贈與上訴人或為其他處分，其死亡後系爭畫作
即成為其遺產，於遺產分割前，依同法第一千一百四十八條、第
一千一百五十一條規定，應屬其繼承人公同共有，尚不得依民法
第九百四十三條規定推定為上訴人所有。被上訴人否認藍蔭鼎生
前曾將系爭畫作贈與上訴人，證人佘國養之證詞尚不能為有利於
上訴人之認定，上訴人亦未能舉證證明受贈事實，所辯系爭畫作
係藍蔭鼎贈與而為其所有云云，並不足採信。查藍蔭鼎遺產中之
不動產先於八十八年一月十四日經申請辦理為藍蔭鼎繼承人公同
共有繼承登記，嗣於同年四月十日僅由乙○○○、黃藍素蓮、庚
○○、壬○○○、午○○五人具名聲請變更共有型態為分別共有
各九分之一之登記，既僅該五人出具共有型態變更同意書，自與
遺產分割協議須所有繼承人同意者不符，且被上訴人未能舉證證
明兩造就藍蔭鼎遺產已有分割協議，則系爭畫作仍屬兩造因繼承
而公同共有，非屬兩造分別共有。上訴人未證明有合法權源而單
獨占有，對其餘共有人即屬無權占有，則被上訴人依公同共有法
律關係請求上訴人返還系爭畫作與被上訴人及其他共有人全體，
即無不合，應予准許等詞，為其判斷之基礎。
按當事人死亡者，訴訟程序在有繼承人、遺產管理人或其他依法
令應續行訴訟之人承受訴訟以前當然停止，民事訴訟法第一百六
十八條定有明文。查黃藍素蓮於起訴後九十年十二月十六日死亡
，依戶籍謄本及訃聞（見一審卷(一)一０七頁及同審卷(二)七０頁）
記載，黃藍素蓮之配偶為黃金生，黃金生並未聲明承受訴訟，第
一審未遑查明黃金生是否應承受訴訟，逕於丙○○、辛○○以黃
藍素蓮之子名義聲明承受訴訟後，續行訴訟而為實體判決，已難
謂當，乃原審未為糾正，亦為辯論判決，其踐行程序非無重大瑕
疵。其次，午○○於九十三年一月三十一日死亡，與配偶藍吳甜
（九十年五月九日死亡）育有二子即丑○○與藍景裕，藍景裕於
繼承開始前之八十八年二月二十三日死亡，依民法第一千一百四
十條規定，僅藍景裕之直系血親卑親屬卯○○○○○ ○○○、辰○○○○○ ○○○
得代位繼承藍景裕之應繼分，藍景裕之配偶寅○○○○○○○○ ○○○ 並無
代位繼承之權利，自非系爭畫作公同共有人，乃原審竟認Cathe-
rine Lan得本於公同共有人地位請求上訴人返還系爭畫作，亦有
判決不適用法規之違法。上訴論旨，指摘原判決不當，求予廢棄
，非無理由。
據上論結，本件上訴為有理由。依民事訴訟法第四百七十七條第
一項、第四百七十八條第二項，判決如主文。
中    華    民    國  九十五  年    十    月   十三   日
                      最高法院民事第八庭
                          審判長法官  朱  建  男
                                法官  顏  南  全
                                法官  許  澍  林
                                法官  鄭  傑  夫
                                法官  蘇  清  恭
      本件正本證明與原本無異
                                      書  記  官
中    華    民    國  九十五  年    十    月  二十七  日
                                                      v


司法院資訊處製作；財團法人民間司法改革基金會備份。
